【裁判字號】    95,上訴,1744
【裁判日期】    950705
【裁判案由】    違反臺灣地區與大陸地區人民關係條例等
【裁判全文】
臺灣高等法院刑事判決                95年度上訴字第1744號
上  訴  人
即  被  告  甲○○
上列上訴人因違反臺灣地區與大陸地區人民關係條例等案件，不
服臺灣士林地方法院95年度訴字第133號，中華民國95年3月15日
第一審判決（起訴案號：臺灣士林地方法院檢察署94年度偵字第
9441號），提起上訴，本院判決如下：
    主  文
原判決關於甲○○部分撤銷。
甲○○共同違反不得使大陸地區人民非法進入臺灣地區之規定，
累犯，處有期徒刑壹年月。
    事  實
一、甲○○曾於民國 (下同)89 年間因偽造文書案件，經原法院
    判處有期徒刑1年，於90年5月11日確定，於90年6月26日入
    監執行，於91年6月3日縮短刑期執行完畢，詎仍不知悔悛，
    明知大陸地區人民非經主管機關許可，不得進入臺灣地區，
    且不得使大陸地區人民非法進入臺灣地區，竟與盧敏諒（業
    經原審判刑確定)、某大陸地區真實姓名年籍不詳綽號「阿
    弟」之成年男子，共同基於使大陸地區人民非法進入臺灣地
    區之犯意聯絡，先於93年1月7日，由甲○○陪同無結婚真意
    之盧敏諒前往大陸地區，再於93年1月9日由「阿弟」安排盧
    敏諒與同樣欠缺結婚真意之大陸地區女子俞風英（業經原審
    判刑確定)至福建省福州市公證處辦妥結婚手續，並取得該
    公證處所發之結婚證明書及由福州市民政局核發之結婚證，
    「阿弟」即委由甲○○轉交報酬新臺幣（下同）2萬元予盧
    敏諒。甲○○、盧敏諒、「阿弟」及俞風英為使俞風英能順
    利進入台灣地區，復基於行使使公務員登載不實文書之犯意
    聯絡，由甲○○、盧敏諒2人先行返台，並於93年2月12日共
    同持上揭結婚證明書至財團法人海峽交流基金會（下稱海基
    會）申請認證，取得海基會93年2月12日（93）核字第00672
    7號證明書，再由盧敏諒於同日單獨持上揭海基會證明書、
    福建省福州市公證處出具之結婚證明書、福州市民政局核發
    之結婚證，前往臺北縣淡水鎮○○路227號臺北縣淡水鎮戶
    政事務所，填具結婚登記申請書，辦理與俞風英之結婚戶籍
    登記，使不知情之戶政事務所公務員將此不實結婚事項登載
    於其職務上所掌之戶籍登記簿公文書上，足以生損害於戶政
    機關對戶籍資料管理之正確性。嗣於93年2月19日甲○○與
    盧敏諒乃共同持上揭虛偽結婚登記之戶籍謄本、海基會證明
    書、結婚證明書，交付予內政部警政署入出境管理局而行使
    之，另交付大陸地區人民進入臺灣地區保證書，並填具大陸
    地區人民進入臺灣地區旅行證申請書，向內政部警政署入出
    境管理局申請俞風英以團聚之名義入境臺灣地區，該局遂於
    93年5月6日核發旅行證予俞風英，致使俞風英得於93年8月1
    日以團聚為由入境臺灣地區。惟俞風英入境臺灣後，隨即與
    盧敏諒失去聯絡，並遭警方列為大陸地區行方不明之人口，
    嗣於94年7月29日，為警在國道1號高速公路北向18公里處查
    獲俞風英、王豪（另行偵辦中），經警循線追查，始悉上情
    。
二、案經臺北縣政府警察局新店分局報請臺灣士林地方法院檢察
    署檢察官偵查起訴。
    理  由
一、上揭犯罪事實，業據被告甲○○於偵審中坦承不諱，並有內
    政部警政署94年8月12日函附大陸同胞申請來台查詢表、內
    政部警政署入出境管理局面談通知書、面談記錄、旅行證、
    旅行證申請書、大陸地區人民進入臺灣地區保證書、戶籍謄
    本、海基會核發之證明書、大陸地區福建省福州市公證處出
    具之結婚證明書、盧敏諒93年5月4日具名書函、臺北縣政府
    警察局淡水分局訪查紀錄表各1份、臺北縣淡水鎮戶政事務
    所94年8月4日函附海基會核發之證明書、大陸地區福建省福
    州市公證處出具之結婚證明書、福州市民政局核發之結婚證
    、結婚登記申請書各1份及甲○○、盧敏諒、俞風英國人入
    出境端末查詢報表各1份附卷可稽，足認被告之自白與事實
    相符，自可採為認定犯罪事實之證據。本件事證明確，被告
    犯行洵堪認定。
二、按臺灣地區與大陸地區人民關係條例第79條第1項所規定，
    處罰違反同條例第15條第1款所定使大陸地區人民非法進入
    臺灣地區者，凡非經合法手續進入台灣地區者皆包含之，是
    使大陸地區人民以假結婚真入境之脫法方式，進入臺灣地區
    ，即該當此罪，並非以偷渡者為限（最高法院92年度臺上字
    第40號判決意旨參照）。再按結婚應以當事人之一方為申請
    人，為結婚之登記，戶籍法第17條及第35條分別定有明文；
    而申請結婚登記並應提出證明文件，戶政機關查驗後，即應
    予以登載，戶籍法施行法第13條第2項、第17條亦定有明文
    ，是關於結婚戶籍登記，戶籍機關僅就申請人所提出之申請
    文書為形式審查而無實質審查，此觀之戶籍法第54條規定申
    請人故意為不實之申請，應處新臺幣9,000元以下罰鍰自明
    。則明知無結婚之事實，卻使戶政機關之公務員為結婚之登
    記，自構成刑法第214條之明知不實事項使公務員登載不實
    罪。是核被告甲○○所為，係犯刑法第216條行使同法第214
    條之使公務員登載不實公文書罪及違反臺灣地區與大陸地區
    人民關係條例第15條第1款規定，應依同條例第79條第1項使
    大陸地區人民非法進入臺灣地區罪處斷。被告甲○○與同案
    被告盧敏諒及真實姓名年籍不詳綽號「阿弟」之成年男子間
    ，就使大陸地區人民非法進入臺灣地區罪部分，有犯意聯絡
    及行為分擔，另被告與同案被告俞風英、盧敏諒及「阿弟」
    間，就行使使公務員為不實登載文書罪部分，有犯意聯絡及
    行為分擔，應分別論以共同正犯。被告甲○○所犯使公務員
    登載不實公文書之低度行為，應為行使使公務員登載不實公
    文書之高度行為所吸收，不另論罪。查被告行為後，94年1
    月7日修正公布之刑法，自95年7月1日施行，修正後之刑法
    刪除第55條關於牽連犯之規定。本件被告甲○○所犯上開2
    罪具有牽連犯之關係，依修正前即行為時之規定，應從一重
    之使大陸地區人民非法進入臺灣地區罪處斷；依修正後之刑
    法既已刪除牽連犯之規定，則所犯上述各罪應依數罪併罰之
    規定分論併罰。比較新舊法之規定，修正後之規定並非較有
    利於被告，依刑法第2條第1項規定，應適用行為時之法律，
    即適用修正前刑法第55條牽連犯之規定，從一重之使大陸地
    區人民非法進入臺灣地區罪處斷。又被告曾因偽造文書案件
    ，經原法院判處有期徒刑1年，於90年5月11日確定，於90年
    6 月26日入監執行，於91年6月3日縮短刑期執行完畢，有本
    院被告前案紀錄表附卷按。被告於5年內年再犯本件有期徒
    刑以上之罪，不論依修正前之刑法第47條，或修正後之刑法
    第47條第1項之規定，均構成累犯，對被告而言並無有利或
    不利之情形，自不生新舊法比較之問題，應逕依修正前之刑
    法第47條，論以累犯，並加重其刑。
三、原審予以被告甲○○論罪科刑，固非無見，惟查，原判決論
    處被告甲○○累犯，並加重其刑，惟於據上論結欄未引刑法
    第47條，容有未洽。被告上訴意旨，認原判決量刑過重，就
    原審法院適法範圍裁量權之行使為爭執，雖無理由，惟原判
    決此部分既有可議，應由本院將原判決該部分撤銷改判。爰
    審酌被告坦承犯行，態度尚佳，惟利用假結婚方式使大陸地
    區人民非法進入臺灣，對社會治安及戶政管理之危害匪淺，
    及其等之犯罪動機、目的、手段，並其生活狀況、品行、智
    識程度等一切情狀，量處如主文第2項所示之刑。
據上論斷，應依刑事訴訟法第369條第1項前段、第364條、第299
條第1項前段，臺灣地區與大陸地區人民關係條例第79條第1項，
刑法第11條前段、第2條第1項前段、第28條、第216條、第214條
、修正前刑法第55條、第47條，判決如主文。
本案經檢察官侯千姬到庭執行職務。
中    華    民    國    95    年    7     月    5     日
                  刑事第十四庭  審判長法  官  蘇隆惠
                                      法  官  林秀鳳
                                      法  官  林瑞斌
以上正本證明與原本無異。
如不服本判決，應於收受送達後十日內向本院提出上訴書狀，其
未敘述上訴之理由者並得於提起上訴後十日內向本院補提理由書
（均須按他造當事人之人數附繕本）。
                                      書記官  顧哲瑜
中    華    民    國    95    年    7     月    6     日
附錄本案論罪科刑法條全文：
中華民國刑法第216條
  行使第210條至第215條之文書者，依偽造、變造文書或登載不
  實事項或使登載不實事項之規定處斷。
中華民國刑法第214條
  明知為不實之事項，而使公務員登載於職務上所掌之公文書，
  足以生損害於公眾或他人者，處3年以下有期徒刑、拘役或500
  元以下罰金。
臺灣地區與大陸地區人民關係條例第79條第1項：
  違反第15條第1款規定者，處1年以上7年以下有期徒刑，得併
  科新臺幣100萬元以下罰金。
臺灣地區與大陸地區人民關係條例第15條
  下列行為不得為之：
  1.使大陸地區人民非法進入臺灣地區。
  2.明知臺灣地區人民未經許可，而招攬使之進入大陸地區。
  3.使大陸地區人民在臺灣地區從事未經許可或與許可目的不符
    之活動。
  4.僱用或留用大陸地區人民在臺灣地區從事未經許可或與許可
    範圍不符之工作。
  5.居間介紹他人為前款之行為。


司法院資訊處製作；財團法人民間司法改革基金會備份。
